【裁判字號】    97,訴,130
【裁判日期】    971218
【裁判案由】    確認土地管理耕作權等
【裁判全文】
臺灣花蓮地方法院民事判決               97年度訴字第130號
原      告  甲○○
訴訟代理人  乙○○
被      告  花蓮縣政府
法定代理人  丁○○
訴訟代理人  丙○○
上列當事人間確認土地管理耕作權等事件，本院於民國97年11月
27日言詞辯論終結，判決如下：
    主      文
原告之訴駁回。
訴訟費用由原告負擔。
    事實及理由
一、原告主張：訴外人即原告之母范美珠於日治期間即在坐落花
    蓮縣壽豐鄉○○段54地號土地（下稱系爭土地，重測前為水
    璉段392-4）墾荒，其後原告並有繳交系爭土地之租金給被
    告，且依土地法第133條規定，原告之母已取得系爭土地之
    所有權，嗣原告之母死亡，原告依繼承關係已取得系爭土地
    之所有權，不料被告卻錯誤將系爭土地放領予訴外人彭阿菜
    ，顯然侵害原告之所有權，爰依繼承與所有權之法律關係，
    提起本件訴訟，並聲明：請求判令被告花蓮縣政府地政局將
    原告經繼承承租之公有荒地（即系爭土地）權利範圍全部，
    無償取得耕作地登記為原告所有權。
二、被告則以：系爭土地於59年時已公告放領予彭阿菜，彭阿菜
    於民國74年9月9日繳清地價後，被告於75年1月辦峻土地所
    有權移轉登記予彭阿菜。另被告於74年間接受財政部國有財
    產局之委託，辦理國有耕地清理測量，經花蓮地政事務所於
    74年10月將清理成果函送被告，依據清理成果記載，范美珠
    承租之未地號土地清理後為水璉段392-3、392-4地號土地，
    系爭土地經臺灣省政府核定放租，被告依省政府函示辦理國
    有原野及區外保安林解除地內宜農牧地清理放租時，誤將系
    爭土地放租予原告耕作。嗣於86年1月原告申請續租時，被
    告始發現系爭土地所有權早於75年以移轉予彭阿菜，乃通知
    原告終止租約，並辦理退款手續，惟原告迄今未向被告申請
    退還。至原告主張依土地法第133條，取得系爭土地之所有
    權云云，顯與法律要件不合。另因壽豐鄉公所之作業疏失，
    未將系爭土地之佃租資料註銷，致又開徵至95年，該溢繳之
    價款，被告將另案核退，並非因此原告即得主張有登記耕作
    權之權利，原告之主張顯無理由等語置辯，並聲明：原告之
    訴駁回。
三、按公有荒地，應由該管直轄市或縣 (市)地政機關於一定期
    間內勘測完竣，並規定其使用計畫；公有荒地適合耕地使用
    者，除政府保留使用者外，由該管直轄市或縣（市）地政機
    關會同主管農林機關劃定墾區，規定墾地單位，定期招墾；
    承墾人自墾竣之日起，無償取得所領墾地之耕作權，應即依
    法向該管直轄市或縣（市）地政機關聲請為耕作權之登記。
    但繼續耕作滿10年者，無償取得土地所有權，土地法第133
    條第1項定有明文。次按上訴人雖主張依土地法第133條第1
    項規定伊已無償取得系爭土地所有權，但查系爭土地並非公
    有荒地，而由上訴人所承墾，自無該條之適用（最高法院70
    年台上字第4187號判決意旨參照）。經查，系爭土地並非公
    有荒地之事實，業據被告提出系爭土地登記簿謄本、花蓮縣
    放領公地通知書、臺灣省花蓮縣辦理國省有耕地放領（一筆
    ）調查表、花蓮縣放領公地地籍卡片、花蓮縣地籍地價圖資
    料電傳資訊服務系統等件附卷可稽（見本院卷第31-37頁）
    ，足認系爭土地非公有荒地無訛，則衡諸上開規定與判決意
    旨，原告主張其依土地法第133條規定取得系爭土地所有權
    云云，顯與法律要件未合，不足採信。此外，原告復無法提
    出其他事證證明其對系爭土地有所有權，從而原告依據所有
    權之法律關係訴請被告為如其聲明所示之行為，顯屬無據，
    其訴為無理由，應予駁回。
四、本件事證已臻明確，兩造其餘主張、抗辯及所用攻擊、防禦
    方法，核與本判決之結果不生影響，爰不一一贅述。
五、據上論結，本件原告之訴為無理由，依民事訴訟法第78條，
    判決如主文。
中    華    民    國    97    年    12    月    18    日
                        臺灣花蓮地方法院民事庭
                            法      官  劉柏駿
上列為正本係照原本作成。
如不服本判決，應於送達後20日內，向本院提出上訴狀並表明上
訴理由，如於本判決宣示後送達前提起上訴者，應於判決送達後
20日內補提上訴理由書(須附繕本)。
中    華    民    國    97    年    12    月    18    日
                            法院書記官  蔡芬芳


司法院資訊處製作；財團法人民間司法改革基金會備份。
